ACORDAO-COMPLETO-2402793

ACÓRDÃO 678/2020 ATA 9/2020 - PLENÁRIO

VISTOS, relatados e discutidos estes novos embargos de declaração opostos pelo Sr. João Bosco Pessoa Tabosa, ex-prefeito de Pentecoste/CE, contra o Acórdão 222/2020-TCU-Plenário;
ACORDAM os ministros do Tribunal de Contas da União, reunidos em sessão do Plenário, ante as razões expostas pelo relator:
9.1. conhecer dos embargos, com fulcro nos arts. 32 e 34 da Lei 8443/1992, para, no mérito, rejeitá-los;
9.2. considerar estes embargos protelatórios e alertar ao embargante que a oposição de novos embargos com igual finalidade, tratando de matéria já analisada e rejeitada pelo Tribunal, podem ensejar a aplicação da multa prevista no art. 1.026, §2º, do Código de Processo Civil, além de não suspenderem a consumação do trânsito em julgado do Acórdão 2705/2019-TCU-Plenário;
9.3.  dar ciência desta deliberação ao embargante.

Embargos de declaração em embargos de declaração opostos inicialmente em face de decisão que negou provimento a recursos de reconsideração em  decisão que responsabilizou o ora embargante por irregularidades no âmbito do Pnate.

Município de Pentecoste - CE.

3. Recorrente: João Bosco Pessoa Tabosa (XXX.803.403-XX).

13.1. Ministros presentes: José Mucio Monteiro (Presidente), Walton Alencar Rodrigues, Benjamin Zymler, Augusto Nardes, Aroldo Cedraz, Raimundo Carreiro, Ana Arraes, Bruno Dantas e Vital do Rêgo (Relator).
13.2. Ministros-Substitutos presentes: André Luís de Carvalho e Weder de Oliveira.

João Bosco Pessoa Tabosa

VITAL DO RÊGO

Ministro Vital do Rêgo.

Trata-se de embargos de declaração opostos pelo Sr. João Bosco Pessoa Tabosa, ex-prefeito de Pentecoste/CE, contra o Acórdão 222/2020-TCU-Plenário, por meio do qual este Tribunal rejeitou embargos por ele anteriormente apresentados.
Os primeiros embargos foram opostos em face do Acórdão 2705/2019-TCU-Plenário, que conheceu do recurso de reconsideração interposto pelo ora embargante contra o Acórdão 51/2019-TCU-Plenário, e, no mérito, negou-lhe provimento.
O Acórdão 51/2019-TCU-Plenário julgou irregulares as contas do ora embargante, imputou-lhe débito e aplicou-lhe multa em razão de irregularidades na aplicação de recursos do Programa Nacional de Apoio ao Transporte Escolar - Pnate.
Em sua origem, o processo trata de tomada de contas especial (TCE) convertida por força do Acórdão 10874/2016-TCU-Segunda Câmara, que, por sua vez, cuidou de representação oferecida pela Procuradoria da República no Estado do Ceará. De acordo com o apurado, a empresa Atlanta Locação de Veículos e Serviços Ltda., contratada, no presente caso, pelo município para o fornecimento de serviço de transporte, foi beneficiária de diversos contratos celebrados com municípios do Estado do Ceará, tendo recebido pagamentos da ordem de R$ 12 milhões ao longo dos anos de 2009 a 2011.  
Nesses novos embargos, o gestor alega a ocorrência de omissão, obscuridade e contradição na decisão recorrida, em síntese: 
alega a existência de contradição decorrente do fato de que certo trecho da decisão menciona que não foi comprovada a regular execução do serviço, ao passo que outro trecho assinala que o serviço foi executado (por empresa de fachada) ; pede o afastamento do argumento de que os serviços não foram efetivamente prestados, pois os elementos da própria decisão indicariam o contrário;
alega a existência de omissão/obscuridade referente à sua ilegitimidade passiva; afirma que a decisão prolatada não apresenta quais seriam "as provas cabais de que essa empresa seria realmente de fachada e, nesse caso, sendo de fachada, como aduzir, para tanto, a responsabilidade do embargante diante do cenário de aparente legalidade apresentada pela empesa". Defende que sua responsabilidade se restringiu à escolha da equipe de licitação; que possuía apenas a atuação gerencial; que não assinou o contrato; que não era ordenador de despesas; e que atuou com vigilância na efetiva execução do contrato, "cujo único dever era verificar a efetiva prestação do serviço", o que teria sido feito, situação que também teria sido omitida pelo acórdão recorrido;
por fim, alega que a decisão não deixou claro qual conduta que ensejou sua responsabilização: culpa in vigilando, culpa in elegendo e/ou erro grosseiro.
Diante disso, requer a reforma da decisão e que seja expressamente consignada a suspensão dos efeitos do acórdão embargado até apreciação final do mérito.
É o relatório.

Geraldo de Holanda Goncalves Filho (17.824/OAB-CE) e outros.

Não atuou.

EMBARGOS DE DECLARAÇÃO EM EMBARGOS DE DECLARAÇÃO OPOSTOS INICIALMENTE EM FACE DE DECISÃO QUE NEGOU PROVIMENTO A RECURSO DE RECONSIDERAÇÃO. CONHECIMENTO. AUSÊNCIA DA OMISSÃO, OBSCURIDADE E CONTRADIÇÃO ALEGADAS. PROTELATÓRIOS. REJEIÇÃO. CIÊNCIA.

TOMADA DE CONTAS ESPECIAL (TCE)

não atuou.

Trata-se de embargos de declaração opostos pelo Sr. João Bosco Pessoa Tabosa, ex-prefeito de Pentecoste/CE, contra o Acórdão 222/2020-TCU-Plenário, por meio do qual este Tribunal rejeitou embargos por ele anteriormente apresentados.
Os primeiros embargos foram opostos em face do Acórdão 2705/2019-TCU-Plenário, que conheceu do recurso de reconsideração interposto pelo ora embargante contra o Acórdão 51/2019-TCU-Plenário, e, no mérito, negou-lhe provimento.
O Acórdão 51/2019-TCU-Plenário julgou irregulares as contas do ora embargante, imputou-lhe débito e aplicou-lhe multa em razão de irregularidades na aplicação de recursos do Programa Nacional de Apoio ao Transporte Escolar - Pnate.
Em sua origem, o processo trata de tomada de contas especial (TCE) convertida por força do Acórdão 10874/2016-TCU-Segunda Câmara, que, por sua vez, cuidou de representação oferecida pela Procuradoria da República no Estado do Ceará. De acordo com o apurado, a empresa Atlanta Locação de Veículos e Serviços Ltda., contratada, no presente caso, pelo município para o fornecimento de serviço de transporte escolar, foi beneficiária de diversos contratos celebrados com municípios do Estado do Ceará, tendo recebido pagamentos da ordem de R$ 12 milhões ao longo dos anos de 2009 a 2011.    
Nesses novos embargos, o responsável alega a ocorrência de omissão, obscuridade e contradição na decisão recorrida, em síntese: 
alega a existência de contradição decorrente do fato de que certo trecho da decisão menciona que não foi comprovada a regular execução do serviço, ao passo que outro trecho assinala que o serviço foi executado (por empresa de fachada) ; pede o afastamento do argumento de que os serviços não foram efetivamente prestados, pois os elementos da própria decisão indicariam o contrário;
alega a existência de omissão/obscuridade referente à sua ilegitimidade passiva; afirma que a decisão prolatada não apresenta quais seriam "as provas cabais de que essa empresa seria realmente de fachada e, nesse caso, sendo de fachada, como aduzir, para tanto, a responsabilidade do embargante diante do cenário de aparente legalidade apresentada pela empesa". Defende que sua responsabilidade se restringiu a escolha da equipe de licitação; que possuía apenas a atuação gerencial; que não assinou o contrato; que não era ordenador de despesas; e que atuou com vigilância na efetiva execução do contrato, "cujo único dever era verificar a efetiva prestação do serviço", o que teria sido feito, situação que também teria sido omitida pelo acórdão recorrido;
por fim, alega que a decisão não deixou claro qual conduta que ensejou sua responsabilização: culpa in vigilando, culpa in elegendo e/ou erro grosseiro.
Diante disso, requer a reforma da decisão e que seja expressamente consignada a suspensão dos efeitos do acórdão embargado até a apreciação final do mérito.
Por atender aos requisitos de admissibilidade, os embargos de declaração em exame podem ser conhecidos. Não merecem, contudo, acolhimento.
O embargante repete, em suma, as idênticas alegações constantes dos embargos anteriores que já foram devidamente debatidas, cujos principais pontos trago a relevo a seguir. 
Em primeiro lugar, não há na decisão qualquer contradição acerca da ausência de comprovação da regular execução dos serviços no âmbito do Pnate, bem como no que se refere à ausência de nexo financeiro. Explico.
A decisão embargada destacou que o voto que embasou o Acórdão 2705/2019-TCU-Plenário deixou claro que a subcontratação dos serviços ficou patente, em flagrante vedação ao disposto no edital (peça 46, p. 20-24, item 10.1) e no contrato celebrado (peça 46, p. 53-59, Cláusula oitava) , pelo fato de que a empresa contratada pela prefeitura figurava apenas como intermediária, ficando o transporte propriamente dito a cargo de proprietários de veículos de carga adaptados, sem atendimento aos requisitos mínimos de segurança, os quais recebiam valores inferiores aos efetivamente pagos pela administração municipal, conforme levantamento realizado na instrução técnica de origem. 
A utilização de empresa "fantasma" ou de "fachada" para execução das despesas do Pnate nos anos de 2009 e 2010 inviabilizou o nexo de causalidade entre os recursos federais transferidos e o objeto executado.
Nesse sentido, foi mencionada jurisprudência deste TCU (Acórdão 6968/2014-TCU-Primeira Câmara, relator Ministro Bruno Dantas, o Acórdão 597/2019-TCU-Segunda Câmara, relator Marcos Bemquerer, e o Acórdão 2675/2012-TCU-Plenário, relator Min. José Múcio Monteiro) que deixa assente que a contratação de empresa "de fachada", como no presente caso, não constitui elemento fidedigno para comprovar a correta execução do objeto relativo ao Pnate.
O embargante insiste em dizer que sua função era apenas gerencial, com o fim de verificar a efetiva prestação de serviços, o que teria sido feito. Contudo, não colacionou aos autos qualquer meio de prova capaz de confirmar suas alegações.
Em outros termos, a decisão recorrida assinalou que sua responsabilização se deveu à ausência da regular comprovação da aplicação dos recursos, em face da contratação de empresa de fachada para fornecimento de transporte escolar sem observar critérios mínimos de segurança e a impossibilidade de estabelecimento de nexo causal.
Observo que o embargante não aponta qualquer incompreensão nas razões aduzidas no voto condutor do Acórdão 2705/2019-TCU-Plenário, repisando sua afirmação de que os elementos por ele apresentados não foram considerados.
Em segundo lugar, o julgado não foi omisso no que se refere ao argumento "acerca de sua ilegitimidade passiva". 
A decisão recorrida deixou claro que, nos termos do art. 18, § 1º, da Resolução/CD/FNDE 10, de 7/4/2008 - que estabeleceu critérios e formas de transferência de recursos do Pnate -, c/c art. 3º do mesmo normativo, cabia ao prefeito prestar contas da verba recebida daquele programa. 
O julgado também destacou que não procedia a afirmação do ex-prefeito de que não tomou parte em quaisquer atos referentes ao programa e que a responsabilidade imputada a ele seria, de fato, da secretária municipal. Consoante consta nos autos, a documentação relativa à prestação de contas de 2009 e 2010 foi assinada unicamente por ele: a) Demonstrativo da Execução da Receita e da Despesa e de pagamentos efetuados em 2009 (peça 78, p. 4 e 7) ; b) Conciliação bancária de 2009 (peça 78, p. 6 e 8) ; c) Emissão de extratos bancários efetuada pelo ex-prefeito relativamente a 2009 (peça 78, p. 13, 15, 17, 19, 21, 23, 24, 26, 28, 30, 32, 33, 37, e 39) ; d) Demonstrativo da Execução da Receita e da Despesa e de pagamentos efetuados em 2010 (peça 79, p. 2-3) ; e) Conciliação bancária de 2009 (peça 79, p. 4) ; g) Emissão de extratos bancários efetuada pelo ex-prefeito relativamente a 2010 (peça 79, p. 6, 8, 10, 12, 14, 16, 17,19, 21, 23, 25, 26, 27, 29 e 30) .
Nesse sentido, a decisão embargada consignou que "fora de dúvida, portanto, que se trata na espécie, de culpa in vigilando, ao menos, pois se trata de município pequeno, e não deveria passar despercebido ao então gestor a forma de prestação dos serviços por uma empresa comprovadamente de fachada". 
Conforme explicado naquela decisão, "a jurisprudência do Tribunal assinala que a simples alegação de delegação de competência do ex-prefeito para a secretária municipal não é capaz de afastar a sua responsabilidade porque a desoneração da responsabilidade da autoridade delegante pelos atos delegados não é automática ou absoluta, sendo imprescindível para definir essa responsabilidade a análise das situações de fato que envolvem o caso concreto" (v.g., Acórdão 2300/2013-TCU-Plenário, rel. Min. Ana Arraes, 5.866/2010-TCU-2ª Câmara, rel. Min. Aroldo Cedraz e 479/2010- TCU-Plenário, rel. Min. Raimundo Carreiro) . 
No presente caso, não se trata de mera delegação de competência, mas de expresso comando legislativo, oriundo da Resolução/CD/FNDE 10, de 7/4/2008, que ordena ao gestor efetuar a correta prestação de contas dos recursos recebidos.  
Todos os argumentos aduzidos no processo pelo embargante foram analisados na decisão recorrida. Assim, não há como acatar a alegação de que não teriam sido enfrentados os elementos capazes de infirmar a conclusão adotada pelo julgador.
Os argumentos suscitados nestes embargos evidenciam linha argumentativa que deixa transparecer o inconformismo do gestor com os termos da deliberação e sua intenção de rediscutir o mérito do julgado, o que não se coaduna com a via estreita dos embargos declaratórios.
Dessa forma, não havendo qualquer vício a ser sanado, proponho a rejeição dos embargos ora em apreciação.
Observo que as alegações aduzidas nesses novos embargos mantiveram as mesmas características do primeiro, consistindo na apresentação de argumentos já devidamente examinados em julgamentos anteriores, com claro desvio da destinação jurídico-processual da via recursal utilizada, em face da pretensão do embargante em rediscutir o mérito da avença.
Ainda que não haja na lei ou no regimento interno deste Tribunal qualquer restrição expressa à reiteração dos embargos de declaração, diferentemente do que ocorre com os demais recursos, a reiterada interposição de embargos declaratórios com a finalidade de rediscussão de mérito configura medida de caráter protelatório, tendo por fim último impedir o início da produção dos efeitos do Acórdão 2705/2019-TCU-Plenário, circunstância que deve ser prontamente combatida por este Tribunal.
O Acórdão 593/2017-TCU-Plenário (Rel. Min. Bruno Dantas) , ao examinar repetitivos embargos de declaração, asseverou que o novo CPC, aplicado subsidiariamente no TCU, eleva a multa em caso de reiteração do instrumento (art. 1.026, §3º) e proíbe terceira oposição com igual objetivo, a teor do §4º:
§ 3º Na reiteração de embargos de declaração manifestamente protelatórios, a multa será elevada a até dez por cento sobre o valor atualizado da causa, e a interposição de qualquer recurso ficará condicionada ao depósito prévio do valor da multa (...) .
§ 4º Não serão admitidos novos embargos de declaração se os 2 (dois) anteriores houverem sido considerados protelatórios 
Nos presentes autos foi aplicada multa ao embargante, o que autoriza o endereçamento de alerta no sentido de que novos embargos com fins protelatórios, versando sobre matéria já analisada e rejeitada pelo Tribunal, poderão ensejar a aplicação da multa do art. 1.026, § 2º, do Código de Processo Civil. 
Ademais, na esteira da jurisprudência desta Corte de Contas para casos análogos, vale também alertar ao embargante que a oposição de novos embargos de declaração contra a presente deliberação, sem os fundamentos para tanto, não suspenderá a consumação do trânsito em julgado do Acórdão 2705/2019-TCU-Plenário (cf. acórdãos Plenário 158/2002, 1.069/2009 e 859/2010; acórdãos de 1ª Câmara, 1.572/2003, 2.552/2004, 2.224/2008 e 4.535/2010; acórdãos de 2ª Câmara 4.573/2009 e 1.228/2010, entre outros) .
	Diante do exposto, VOTO pela adoção da minuta de acórdão que ora trago ao exame deste colegiado.
TCU, Sala das Sessões Ministro Luciano Brandão Alves de Souza, em 25 de março de 2020.
Ministro VITAL DO RÊGO 
Relator